【裁判字號】    89,重上更(三),135
【裁判日期】    900503
【裁判案由】    違反貪污治罪條例
【裁判全文】
臺灣高等法院臺南分院刑事判決        八十九年度重上更(三)字第一三五號    Ｃ
      公  訴  人  台灣台南地方法院檢察署檢察官
      上  訴  人
      即  被  告  己  ○  ○
      選任辯護人  蘇  新  竹  律師
                  鄭  和  傑  律師
      上  訴  人
      即  被  告  乙  ○  ○
                  戊  ○  ○
                  庚  ○  ○
                  甲  ○  ○
      右四人共同
      選任辯護人  許安德利    律師
                  許  世    律師
      上  訴  人
      即  被  告  丁  ○  ○
      選任辯護人  蘇  新  竹  律師
                  鄭  和  傑  律師
右上訴人因違反貪污治罪條例案件，不服中華民國八十三年十一月廿二日臺灣台南地
方法院八十二年度訴字第二七四一號第一審判決（起訴案號：臺灣台南地方法院檢察
署八十二年度偵字第九○五一、九二一四、一○九六○號），提起上訴，經判決後，
由最高法院第三次發回更審，本院判決如左：
      主      文
原判決撤銷。
己○○、乙○○、戊○○、庚○○、甲○○、丁○○均無罪。
      理      由
一、公訴意旨略以：
  (一)行政院農業委員會為辦理國家建設六年計劃增闢台南安平遠洋漁港，於民國（下
    同）七十六年五月十六日委託台灣漁業技術顧問社（下稱漁技社）辦理安平遠洋
    漁港工程設計與監造，並交台南市政府執行，被告己○○為台南市義明營造有限
    公司（下稱義明公司）負責人，義明公司分別於七十九年十一月十四日，與八十
    年十一月七日，以新台幣（下同）三億六千九百萬元與四億一千八百十四萬元，
    向台南市政府標得安平遠洋漁港第二期及第三期工程。前者於七十九年十二月廿
    日開工，後者於八十年十二月二十日開工。漁技社派被告乙○○（自79/10/14起
    ）、甲○○（79/02/17至80/12/31止）、庚○○（自80/08/01起至82/03/20）、
    戊○○（自81/02/25起）分別為安平遠洋漁港工務所主任、工地工程師與監工員
    ，長駐工地負責監督義明公司確依合約設計、施工規範施工、每日核對實作工程
    數量，據以製作工地施工概況、監工日報表、估驗明細表與辦理竣工結算等業務
    ，而漁技社監工組長丁○○則負責工地督導考核，監工日報表、各期估驗結算複
    核、工地施工概況簽處，彼等五人均為受公務機關委託承辦監造安平遠洋漁港公
    務之人員。
  (二)渠等五人與包商己○○，均明知安平遠洋漁港工程第二期、第三期碼頭工程，臨
    時擋土牆（即鋼板樁）打設位置，東碼頭應在碼頭後側九公尺，北碼頭與西碼頭
    應在碼頭後側十公尺，濾布應以二層呈閃電型（或稱Ｚ字型或稱之字型）鋪設，
    如不照設計圖打設鋼板樁與舖設濾布，勢必減少基礎拋石、陸上與水中挖方及運
    棄、背填石、回填方、襯墊與濾布等工程數量，涉及碼頭本身結構安全與工程計
    價，屬於工程重大變更事項，須經漁技社設計組、工程部與業主台南市政府同意
    辦理工程變更設計，始得施工。惟因己○○與丁○○、吳明惠夫婦為舊識，且在
    吳明惠所營泓安房屋仲介事業有限公司（下稱泓安公司）插暗股，己○○為節省
    支出以圖得更多利潤，明知上開單位不可能同意變更設計，竟與丁○○、乙○○
    、甲○○、庚○○、戊○○勾結，以偷工減料方式，不依設計圖與施工規範施工
    ，而丁○○、乙○○、甲○○、庚○○、戊○○亦共同基於圖利己○○意思，同
    意承包商施工時，將鋼板樁設於碼頭後側一公尺、一公尺七十五公分、三公尺、
    四公尺、五公尺與六公尺處，於鋼板樁拔除，復未要求己○○確實做第二次開挖
    ，補足濾布舖設、拋放背填石與回填方，以符合設計規範，使義明公司得以偷減
    如附表一所示基礎拋石、背填石、水中挖方與回填方、陸上挖方及運棄、水中挖
    方及運棄、襯墊舖設、濾布舖設等工程數量。
  (三)乙○○、甲○○、庚○○、戊○○不將實際施工報告漁技社，丁○○並將乙○○
    私下傳真施工備忘錄隱匿，為使文書資料形式完整，自八十年六月間起，連續將
    不實施工數量，虛偽登載於職務上所掌施工概況、監工日報表，並自八十年六月
    十六日第五次，至八十一年十一月四日第十八次，先後十三次依不實施工數量，
    登載於職務上所掌估驗明細，及八十一年十一月十日竣工結算，總計浮報金額達
    一千八百四十八萬七千二百三十九元七角八分，足以生損害於政府對工程監督正
    確性，而己○○則對於丁○○，以關於違背職務行為交付賄賂，簽發如附表二所
    示五紙支票共一千一百廿萬元。依丁○○指示，或交付吳明惠收受，或電匯至吳
    明惠其小姑游燕雪第一商業銀行古亭分行（下稱一銀古亭分行）第一○九九二三
    號帳戶。丁○○亦以關於違背職務行為，收受上開賄款，使漁技社不知情繪圖組
    蘇育正製作不實竣工圖，經丁○○校核後，交由不知情漁技社設計組組長陳炳祺
    與工程部經理詹政祥審核（該二人均已另為不起訴處分），由乙○○配合製作不
    實驗收結算數量，浮報工程數量，使己○○不依設計圖施工，即領得各期估驗款
    與工程尾款，獲得不法利益一千八百四十八萬七千二百卅九元七角八分。
  (四)因認己○○係犯貪污治罪條例第十條第一項對於受委託承辦公務之人員，關於違
    背職務行為，交付賄賂罪嫌；丁○○係犯同條例第四條第一項第五款受委託承辦
    公務之人員，對於違背職務行為，收受賄賂罪嫌。丁○○另與乙○○、甲○○、
    庚○○、戊○○共犯同條例第六條第一項第四款受委託承辦公務之人員，對於監
    督事務直接圖利罪，及刑法第二百十六條、第二百十四條、第二百十五條行使偽
    造文書罪嫌云云。
二、公訴人認被告己○○、乙○○、戊○○、庚○○、甲○○、丁○○六人涉有前述
    犯行，無非以左列(一)至(四)項論述，為其憑據：
  (一)乙○○、戊○○、庚○○、甲○○、丁○○五人均為受公務機關委託承辦監造安
    平遠洋漁港公務之人，與包商己○○均明知前述碼頭工程臨時擋土牆設計打設位
    置，東碼頭應在碼頭後側九公尺處，北碼頭與西碼頭應在碼頭後側十公尺處，濾
    布應以二層呈閃電型（或稱Ｚ字型或元字型）舖設，如不照設計圖打設鋼板樁與
    舖設濾布，勢必減少附表一所示工程數量，涉及碼頭結構安全與工程計價，屬工
    程重大事項，須經漁技社設計組、工程部與台南市政府同意辦理變更，始得為之
    。己○○為節省支出以圖得更多利潤，明知承辦單位不可能同意變更設計，竟與
    乙○○、戊○○、庚○○、甲○○、丁○○勾結，以偷工減料方式，不依設計圖
    施工，而將鋼板樁打設位置向前移置，使之與碼頭後側未保持九公尺及十公尺距
    離，且於拔除鋼板樁後應作第二次開挖，以補足前面未施工部分，但實際施工時
    ，或未作二次開挖，或僅在地面作不足深度開挖，舖設不足數量背填石、濾布與
    回填方，且監工日報表亦無東、西、北碼頭第二次開挖紀錄，致使每日施工概況
    與監工日報表所載施工數量，均非實在。
  (二)義明公司承包本件工程，未依合約與設計施工，偷工減料金額約一千七百零四萬
    三千六百四十三元二角，另加包商利潤一百四十四萬三千五百九十六元五角八分
    ，共得一千八百四十八萬七千二百卅九元七角八分不法利益，有會算紀錄及明細
    表在卷為憑。
  (三)乙○○常將本件工程未依設計圖施工情形，以傳真送達丁○○知曉，但漁技社經
    理詹政祥與設計組長陳炳祺於偵查中均供稱，丁○○未將此情報告，顯係丁○○
    知情故意隱匿。
  (四)己○○曾於本工程施工期間，簽發附表二所示五紙支票，金額共一千一百廿萬元
    交付丁○○之妻吳明惠收受，因認此係己○○行賄丁○○之款項。
三、訊據上訴人即被告己○○、乙○○、戊○○、庚○○、甲○○、丁○○六人均堅
    決否認有公訴意旨所指貪污犯行，分別辯稱如左：
  (一)己○○辯稱：因台南市政府未能配合安北路改道，海吊船無法駛進工地施吊，須
    改為陸吊施工，旋發現原設計鋼板樁位置過長，吊車懸臂力不足，鋼板樁有變曲
    現象，為安全起見，乃由施工單位建議將鋼板樁向前移置，並經漁技社及台南市
    政府同意，而鋼板樁位置前移，並不妨礙開挖及吊放作業，亦不影響碼頭本身結
    構安全，僅屬工程施工方法改變，依工程合約，其權屬工地工務所，無須變更設
    計，亦無須報漁技社與業主同意，但被告除報請漁技社及台南市政府同意外，並
    提出施工計劃，經台南市政府核備後始依施工計劃施工，要無偷工減料情事，又
    附表二所示五張支票，係與丁○○之妻吳明惠間金錢借貸，其間吳明惠亦曾匯款
    給伊，如係賄款吳明惠豈會再匯款給伊之理等語。
  (二)乙○○、戊○○、庚○○、甲○○、丁○○五人均辯稱：臨時擋土牆位置變更，
    僅施工方法改變，無需變更設計，不影響結構安全，且本件確有二次開挖，以補
    足濾布之舖設及拋放背填石，承包商及現場監工均有實施基礎深度測量，認深度
    達到設計標準，始准承包商施工。至「施工概況、監工日報表」記載均為正確，
    無偽造文書情形。又戊○○自八十一年二月廿五日起至八十一年十二月擔任本件
    第三期工程「內業監工兼材料品管」，縱至工地現場，亦僅看施工人數及使用器
    具，甲○○雖自七十九年二月十七日起任現場監工，在八十年底即已離職，仍有
    台南市政府轉任監工之丙○○，每日實地監工，並多次丈量核對工程數量驗收等
    語。
  (三)另丁○○補稱：伊固負責工程監督，惟人在台北，僅不定期至工地巡視，本件工
    程龐大，工期長，現場監工所填監工日報表是否與實際施工數量相符，非其所能
    知悉。又己○○簽發交付其妻吳明惠附表二所示五紙支票，係己○○與其妻吳明
    惠間私人借貸，如交付支票係供行賄之用，則吳明惠豈有再匯錢給己○○之理，
    且公訴人認己○○有偷工減料，獲取一千八百四十八萬餘元不法利益，然依公訴
    人所訴本件行賄款金額已高達一千一百廿萬元，但偷工減料所獲得利益，扣除行
    賄款，僅有七百廿八萬餘元，此至愚者所不為，要與常情不合等語。
四、查本件依公訴意旨所訴，本件公訴意旨計有二大部分，一為被告己○○與丁○○
    間賄賂罪。一為被告丁○○與被告乙○○、甲○○、庚○○、戊○○共同圖利及
    偽造文書罪嫌。為便於論述，本判決擬就公訴意旨所訴被告犯行，分甲、乙二大
    部分，予以論述：
  甲、【關於賄賂罪部分】
    就此部分，公訴意旨以，己○○於安平遠洋漁港施工期間，簽發附表二所示支票
    五張，共計一千一百廿萬元，依丁○○指示，或交付吳明惠收受，或電匯至吳明
    惠小姑游燕雪帳戶兌現，以行賄丁○○一節。訊據己○○、丁○○均堅決否認附
    表二所示五紙支票係行賄款，己○○辯稱：其與曹妻吳明惠，原即舊識，附表二
    所示五紙支票，係伊向吳明惠借款而簽發返還等語。關於賄賂罪部分，公訴意旨
    ，無非以己○○簽發附表二所示五紙支票予丁○○之妻吳明惠收受，或電匯至吳
    明惠小姑游燕雪帳戶兌現，為其所憑論據。但經查：
  (1)己○○於調查站已供稱，伊簽發附表二所示支票五紙，係作為返還向丁○○借用
    一千一百廿萬元等語在卷（見九○五一號偵查卷第一宗四八頁背面）。又己○○
    於調查站並供稱：伊於七十五年起，因承包嘉義縣牛稠溪橋工程，適逢大家樂盛
    行，工資暴漲，伊營造公司虧損約三億餘元。自六十四年起，即與丁○○夫婦熟
    識，故自七十六年起，即開始向他們調度資金，以挹注公司虧損，金額約一百萬
    元至五百萬元不等，資金往來，以現金或匯款支付，伊則簽發合庫支票償還，而
    調款全由吳明惠或其朋友梁先燦，出面辦理，自七十六年起則因伊與丁○○有業
    務往來，更加熟識。至伊向曹妻借款，伊弟黃國禎、友人蔡清哲，大略知悉」等
    語（詳九○五一號偵查卷第二宗一七七頁背面至一七八頁正面），核己○○所供
    與吳明惠於一審供述情節相符（詳一審卷第一宗一八三頁至一八四頁、二○五頁
    至二一九頁，第二宗第四一八頁）。由此觀之，堪認己○○與丁○○之妻吳明惠
    間，向有資金往來。
  (2)次查吳明惠確於附表三編號１所示時間，電匯三百九十四萬七千元至己○○之義
    明公司設在台灣省合作金庫南興支庫（下稱南興支庫）第四六六四號帳戶，有一
    銀跨行匯款申請書代收入傳票、跨行匯款通知單、收據、支票存根等影本附卷可
    稽（詳一審卷第三宗四八○頁）。又吳明惠另於附表三編號２所示時間，電匯九
    十六萬元至己○○本人在南興支庫第一九九六之六號帳戶，亦有吳明惠在一銀古
    亭分行於當日提領九十六萬元活期儲蓄存款存摺及一銀跨行匯款申請書代收入傳
    票影本各一紙附卷可證（詳一審卷第三宗四八五頁）。以此衡之，義明公司係於
    前述七十九年十一月十四日及八十年十一月七日，始分別標得安平遠漁港第二、
    三期工程，而附表三編號１、２所示二筆借款，係於七十九年一月八日及七十九
    年四月卅日，吳明惠電匯予己○○，顯見吳明惠借款予己○○時，義明公司尚未
    標得本件安平遠洋漁港工程。準此吳明惠與己○○間，早在己○○得安平遠洋漁
    港工程前，彼此即有金錢往來，堪以認定。即此一端，即足以否定公訴人所指附
    表二所示支票係屬行賄款。以此而論，丁○○辯稱，己○○簽發附表二所示編號
    (1)四百萬元支票，及編號(4)一百萬元支票，係為清償吳明惠附表三編號１、２所
    示借款（利息各預扣五萬三千元、四萬元），更屬有據，殊值採信。
  (3)又己○○於附表三編號３所示時間，向吳明惠借現金二百萬元，係由吳明惠在一
    銀古亭分行游燕雪帳戶提領二百萬元，交給己○○一百九十七萬元（扣利息三萬
    元），已據證人吳明惠於原審供明在卷，並有游燕雪銀行存摺在卷可稽（詳一審
    卷第二宗四一八頁、第三宗四八一頁）。復經證人黃麗鴻、蔡清哲於本院上訴審
    時證述無訛（詳上訴卷第二宗廿一、廿二頁）。則被告丁○○辯稱，己○○所簽
    發附表二編號(2)所示二百萬元支票，係用以支付附表三編號３所示借款（利息三
    萬元先扣），亦堪採信。又己○○於附表三編號４所示時間，向吳明惠借款二百
    萬元部分，則係吳明惠於附表三編號４所示時間，在一銀古亭分行電一百九十
    四萬六千七百元（已預扣利息）至己○○南興支庫帳戶，有一銀代收入傳票一紙
    在卷可憑（詳上更(一)卷二六四頁）。而附表二編號(5)所示二百萬元支票，據己○○辯稱，則係清償向吳明惠於附表三編號４所借款項，吳明惠當日在一銀行古亭
    分行游燕雪帳戶提領一百四十萬元，連同家中現金五十七萬元一併借伊等語。查
    游燕雪帳戶於八十一年一月十日確提領一百四十萬元，有存摺影本可稽（詳一審
    卷第三宗四八六頁）。再據證人蔡清哲於本院上訴審證稱，己○○於八十一年農
    曆尾牙前後，確有向吳明惠借錢等語（詳上訴卷第二宗廿一頁背面），則被告丁○○、己○○關於附表二編號(5)所示二百萬元支票，係己○○要清償吳明惠附表
    三編號４所示借款，此部分所辯，亦堪採信。
  (4)至附表二編號(3)所示二百廿萬元支票部分，據己○○辯稱：義明公司於八十年間
    承包雲林縣箔子寮擴建工程，竣工不久，碼頭沉陷，因非可歸責於義明公司，故
    伊不願賠償，幾經協商，由丁○○委託萬天營造公司修復，再由伊私人支付修理
    費二百廿萬元，當時伊為支付萬天營造公司此二百廿萬元碼頭工程修理費，乃向
    吳明惠借用吳明惠所經營泓安公司之支票，由吳明惠提供附表四編號一所示泓安
    公司所簽發之面額二百廿萬元支票一紙，交予萬天營造公司。另己○○則簽發附
    表二編號(3)所示二百廿萬元支票，作為給付吳明惠出借附表四編號一所示支票款
    等情，已據萬天營造公司負責人王正雄於本院上訴審及上更(一)審調查時供承：確
    有收到一張泓安公司所簽發附表四編號一所示二百廿萬元之支票等語（詳上訴卷
    第二宗五二頁及反面、上更(一)卷二八二頁反面），並有王正雄出具之收據影本附
    卷可按（詳一審卷第三宗四八三頁），再由該支票存根載有「黃換票」等字觀之
    （同上卷宗四八二頁）。益徵被告己○○關於附表二編號(3)所示二百廿萬元支票
    ，係為給付其向吳明惠之泓安公司所借附表四編號一所示二百廿萬元支票，而簽
    發交付吳明惠，核屬非虛，應堪採信。茲有疑義者，乃己○○於調查站供稱：附
    表二編號(3)所示二百廿萬元支票，係我向吳明惠插股投資房地產之票據，而由吳
    明惠以泓安公司帳戶軋進云云。且該支票存根聯記載為「丁○○」，實際受款人
    卻為泓安公司。以此而言，附表二編號(3)所示支票，究係己○○因向吳明惠之泓
    安公司借票轉交萬天營造公司支付工程款，而簽發交付吳明惠之泓安公司？抑為
    己○○投資吳明惠經營泓安公司之房地產，而交予吳明惠？誠值詳究，以釋疑惑
    ，用昭折服。查己○○之義明公司於八十年間承包雲林縣箔子寮擴建工程，竣工
    不久，碼頭沉陷，己○○認非可歸責於義明公司，故不願賠償，嗣經丁○○協商
    ，由丁○○委由萬天營造公司之王正雄修復，丁○○乃交付其妻吳明惠所經營泓
    安公司附表四編號一支票予王正雄，以支付上開碼頭工程修復費，己○○乃簽發
    附表二編號(3)所示支票，以支付丁○○墊付修理費二百廿萬元等情，已據己○○
    、丁○○、王正雄於本院更(一)審供陳甚明（詳本院更(一)卷二八一頁至二八二頁及
    反面、本院上訴卷第二宗第五二頁及反面）。次查己○○簽發附表二編號(3)所示
    支票，係於八十一年二月廿五日將該支票款兌現，存入於泓安公司一銀古亭分行
    帳戶，再於同年三月三日領出轉入泓安公司甲存支票帳戶，供王正雄萬天營造公
    司於同年三月五日兌領，此亦有泓安公司設於一銀古亭分行帳戶之活期存款存摺
    二份存於一審卷可稽（詳一審卷第三宗第四八三頁）。泓安公司既為己○○墊付
    工程修復費二百廿萬元，理應由己○○支付該筆修復費，故己○○簽發附表二編
    號(3)所示支票予泓安公司，自屬當然。又本件碼頭工程修復既係丁○○協商萬天
    營造公司修復，並由丁○○交付其妻吳明惠泓安公司附表四編號一所示支票予萬
    天營造公司，則己○○將附表二編號(3)所示支票交付丁○○，再轉交實際墊付修
    復款之泓安公司受領該款，核無不當。反觀己○○於調查站所供，為投資泓安公
    司而簽發附表二編號(3)支票予泓安公司一節，為泓安公司之黃明惠所否認，且遍
    查卷內亦無其他事證足佐。己○○此一調查站供述，既無事證可佐，要難採信。
    是附表二編號(3)所示支票，係己○○因向吳明惠之泓安公司借票，支付萬天營造
    公司工程修復款，而簽發交付泓安公司兌現，堪以認定。又縱如己○○所供，附
    表二編號(3)所示支票係己○○為投資黃明惠所經營泓安公司房地產而支付泓安公
    司，則己○○為投資泓安公司而交付附表二編號(3)所示支票交予泓安公司充當投
    資款，亦無不法可言，更與丁○○無涉。
  (5)雖己○○於調查站供承向丁○○、吳明惠借款，利息按民間二分利率計算，短期
    借款，則因彼此交情，有時不計息等語（詳九○五一號偵查卷第二宗一七八頁背
    面）。然己○○與吳明惠間借款，自七十五年間即已開始，且彼此熟識，已如前
    述，足見渠等因借款而有資金往來，相當頻繁，堪以認定。至利息計算因借款金
    額、期限長短等，而有不同，應屬常情。因此吳明惠於原審證稱：上開匯款與支
    票差額，即為利息等語（詳一審卷第二宗四一八頁），亦即吳明惠於附表三編號
    １所示電匯三百九十四萬七千元給義明公司，係先扣首月利息五萬三千元（利率
    月息一分七）；於附表三編號２所示電匯九十六萬元現金予己○○，係先扣首月
    利息四萬元（利率月息四分）；於附表三編號３所示時間交付一百九十七萬元現
    金予己○○，係先扣首月利息三萬元（利率月息一分半）；於附表三編號４所示
    交付一百九十七萬元給己○○，係先扣首月利息三萬元（利率月息一分半）。而
    附表二編號(3)所示二百廿萬元支票部分，則係為增強萬天營造公司負責人王正雄
    信心，始委託吳明惠簽發附表四編號一所示支票，交予萬天營造公司負責人王正
    雄，己○○則再交付其個人支票給吳明惠，已如前述。故此部分換票行為，未予
    計息。依此，己○○前揭於調查站所供，借款以民間二分利率計算，核與前開匯
    款金額所預扣利息雖略有不符，但二分利息之供述，與實際所扣，大致相去不遠
    。推究其實，乃己○○於調查站調查時，並無任何帳冊資料，供其查閱陳述，僅
    憑記憶所及，供稱借款利息約二分利，與事實並無太大出入。然任何人處此情景
    ，實難苛求其就利息確切數字，分毫不差陳述，蓋人腦非如電腦，得以巨細靡遺
    記憶。
  (6)綜上所述，本件己○○簽發附表二所示五張支票，票據存根固記有「丁○○」或
    「曹」字樣。惟查己○○簽發附表二所示五張支票，均無由丁○○兌領，此為公
    訴意旨認定之事實。而己○○與丁○○、吳明惠夫婦，本即舊識，工作上己○○
    與丁○○見面機會甚多，己○○欲交付吳明惠之支票，在票根上記載「丁○○」
    或「曹」，為情理之常，要難以此遽認此等支票，即係己○○交與丁○○之賄款
    ，且稽之吳明惠曾款給己○○，如己○○交付附表二所示支票予吳明惠，係行
    賄丁○○之用，則曹妻吳明惠，豈有又款給己○○之理！況如係賄款，絕不會
    收受支票，以留犯罪證據。又丁○○固負責本件工地督導考核、監工日報表、各
    期估驗結算之複核，及工地施工概況之簽處，惟究非每日均在現場負責監工，己○○如欲行賄，衡情必向現場監工為之。豈有獨向一不必每日在工地現場監工之
    丁○○行賄之理？以此觀之，更難僅憑己○○簽發附表二所示五張支票，經由曹
    妻吳明惠兌領，即遽認附表所示該五張支票，係屬賄款。更有甚者，本件依公訴
    人起訴書所載，認己○○本件偷工減料，所獲不法利益，計一千八百四十八萬餘
    元。然依公訴人所指本件行賄款金額，有附表二所示五紙支票一千一百廿萬元。
    但將偷工減料所獲得利益一千八百四十八萬餘元，扣除己○○向丁○○行賄款一
    千一百廿萬元，己○○僅獲得七百廿八萬餘元利益。申言之，即己○○行賄款已
    花費一千一百廿萬元，卻僅得七百廿八萬餘元偷工減料之利益。衡情，焉有人甘
    冒違反刑章之責，僅為七百廿八萬元小益，卻花一千一百廿萬元行賄款，寧有是
    理？此至愚者所不為，亦與情理不合。蓋己○○苟以行賄獲取偷工減料之利益，
    倘無暴利可圖，絕無為此區區小利，甘冒日後查獲大風險，乃智者所不為。
  乙、【關於貪污圖利及偽造文書部分】
    乙○○、戊○○、庚○○、甲○○、丁○○五人，與包商己○○均明知前述碼頭
    工程臨時擋土牆設計打設位置，東碼頭應在碼頭後側九公尺處，北碼頭與西碼頭
    應在碼頭後側十公尺處，濾布應以二層呈閃電型舖設，如不依圖打設鋼板樁與舖
    設濾布，必減少附表一所示工程數量，涉及碼頭結構安全與工程計價，屬工程重
    大事項，須經漁技社與台南市政府同意變更，始得為之。己○○為節省支出，以
    圖更多利潤，明知不可能獲得同意變更，竟與乙○○等五人勾結，偷工減料，不
    按圖施工，且將鋼板樁打設位置，向前移置，使之與碼頭後側，未保持上揭設計
    距離，於拔除鋼板樁後第二次開挖，實際施工時，或未作二次開挖，或作不足深
    度開挖，舖設不足數量背填石、濾布與回填方。且監工日報表更無東、西、北碼
    頭第二次開挖紀錄，致每日施工概況與監工日報表所載施工數量，均不實在。另
    義明公司承包本件工程，未依約施工，偷工減料達1704萬3643元二角，加計包商
    利潤144萬3596元五角八分，共得1848萬7239元七角八分不法利益。茲就公訴人
    所述被告乙○○等五人上述犯行之各項疑點，一一論述如后：
  (一)關於鋼板椿未依原設計打設，而前移打設施工，是否有違規定部分
  (1)按鋼板樁即臨時擋土牆，並非工程結構體部分，僅係暫時性補助工程，其功能為
    防止施工時土堆倒坍，便利本體工程施工而已。性質上在工程合約中所編列項目
    為「臨時擋土牆措施」，顧名思義，即係暫時性施工，非永久性工程。又工程施
    工前之鋼板樁打樁，於開挖回填後即須拔除而不存在。工程完工後非充當本件主
    體工程項目。又依工程合約第五條及台灣省交通處港灣工程施工說明書第二章二
    之三款規定，所謂「工程需辦理變更設計」，係指涉及變更圖樣、變更材料或增
    加工程數量而言。如僅為「施工方式改變」或「施工程序變更」（詳一審卷第三
    宗五九九頁後第二次重編五六六頁），因未涉及變更圖樣，變更材料，或增減工
    程數量，則依工程合約施工說明書參－五款，及台灣省政府建設廳編印監工手冊
    參－二款規定，監工即可核定承包商所提改變施工方式。再依工程合約施工說明
    書捌－十三款規定，本件系爭鋼板樁乃「臨時提供」「承包商參考圖面」而已，
    參酌工程合約施工說明參－五款規定，承包商得使用符合本合約工作要求之任何
    方法及設備，於施工前提出詳細擋土及開挖計劃，報請工務所認定，即可施工。
  (2)次按【台南市政府八十五年一月十六日函稱】：「本件鋼板樁於打設時未依原
    設計而前移，係因原安北路未改道，水域封閉，致無法以原設計海吊方式施工。
    而監造單位表示：承包商與漁技社因考量不必停工，且能順利施工及其安全性，
    乃提出二次開挖施工法，其施工結果與原設計圖要求相同，故應屬施工技術範疇
    ，非變更工程設計。另於合約書中『增闢安平遠洋漁港計畫－安平遠洋漁港第
    二期工程施工說明書』第四條施工計畫與進度第(一)次，及第五條施工方法前段均
    明文規定，由監造單位工務所審定，承商對於鋼板樁前移打設作法，經工務所審
    定後作為督導依據。本件二次開挖施工計劃書及施工步驟概略圖，監造單位已於
    工地提交本府人員，本府人員尊重監造專業予以同意並送本府存查。鋼板樁往前
    移之施工，依據監造單位說明，其結果與原設計圖相符，不影響碼頭本身結構安
    全。至於是否影響工程造價，因結算係由監造單位提出，本府依原合約工程款
    給付，故其二次開挖結果之工程造價，本府無法核算。惟包商曾要求補貼損失，
    本府逕覆以依施工說明書總則第十五條規定辦理」等情，此有台南市政府1.16.
    八四南市建漁字第一四三三七五號函及所檢附該府八十南市建漁字第一八一三三
    號函、工地會報、施工說明書、八十南市建漁字第六四五三○號函、增闢遠洋漁
    港計劃－安平遠洋漁港第二期工程監工日報表、安平遠洋漁港第二期工程施工計
    劃書、安平遠洋漁港第二期工程碼頭開挖、施工步驟概略圖等，附卷可稽（詳上
    訴卷第二宗三○八頁至三二六頁）。上情復經證人即工人吳老吉、王有利、蔡明
    賢、吊車司機陳惠德、及台南市政府監工丙○○於本院上訴審時到庭結證「因現
    場施工需要，始將鋼板椿前移為二次開挖」等語屬實（詳上訴卷第二宗九十五頁
    至一○○頁）。
  (3)由此可知，本件漁港工程，【鋼板樁往前移置，係屬施工技術範疇，非變更設計
    】，已無庸疑。公訴意旨，認鋼板樁往前移，係屬工程重大變更，致認為被告乙○○等五人，有相互勾結，將鋼板樁往前移不依設計圖與施工規範施工，圖利承
    包商義明公司云云，顯有誤會。
  (二)關於偷工減料浮報工程金額部分
    依公訴人起訴書所載事實及證據，有關偷工減料部分，僅指本件第二期碼頭工程
    浮報金額1848萬7239元七角八分（加計包商利潤）；雖起訴書同時載有第三期碼
    頭工程，但未據公訴人於起訴書敘明有關偷工減料浮報工程金額之證據，此部分
    起訴書所載，即無所憑。至調查站(一)卷附第三期工程碼頭後側，變更舖設鋼筋混
    凝土工程時，將已舖設應予挖除，價值349萬7,939元二角五分之碎石級配侵占部
    分，移送意旨認丁○○、乙○○二人，涉嫌經辦工程舞弊一節。此部分業經檢察
    官查明結果，認此部分罪嫌不足，於起訴書併予敘明在案，有起訴書乙份存於一
    審卷可稽（詳一審卷第一宗第七頁反面）。另公訴意旨指本件第二期工程偷工減
    料，浮報金額。就此部分，公訴人無非以己○○、乙○○、戊○○、甲○○於調
    查站、偵查中分別供稱，於鋼板樁拔除，未切實依設計圖及合約規範施工，為其
    所據，而原判決併以，台灣省土木技師公會鑑定報告書，為其論罪依據。惟查：
  (1)己○○於調查時固供稱：伊未依圖施工，不但未二次開挖且未回填背填石云云。
    但己○○旋於調查站又供稱：前所供指未依圖施工等情形，伊不清楚，若伊在現
    場監督時，皆按計畫圖施工等語（詳九○五一號偵查卷第一宗四六頁至四九頁）
    ，己○○同樣在調查站供詞，先後矛盾。由此可知，己○○自承未依圖施工一節
    ，顯有可疑。又甲○○於調查站雖供稱：本工程未依圖施工，偷工減料達1161萬
    5644元云云（詳九○五一號偵查卷第一宗廿五頁背面）。惟查本件第二期、第三
    期工程，依起訴書所載，係分別於七十九年十二月廿日，及八十年十二月廿日開
    工。然本件工程開工後，未幾甲○○即於八十年八月卅日調職，並於八十年十二
    月底離職，已據甲○○供承在卷（詳九○五一號偵查卷第一宗第六三頁反面），
    甲○○既已離職，則其何以尚能知悉本件工程有舞弊情事呢？更有甚者，對偷工
    減料數額，竟能瞭若指掌，令人不可思議。由此可見，甲○○在偵查中所稱，本
    件工程有偷工減料，核與經驗法則有違，要非實在。另乙○○、戊○○在調查站
    或有供承，鋼板樁拔除後，未切實二次開挖補足上開工程之事，但彼等旋又在偵
    查中供稱，該工程確實在二次開挖依圖施工等語（詳九○五一號偵查卷第一宗卅
    二頁、四一至四四頁之調查站筆錄），渠等前後供詞不一，可否採信，作為被告
    不利之認定，亦令人生疑。
  (2)復依前述台南市政府函稱：「本工程二次開挖施工計劃書及施工步驟概略圖，監
    造單位已於工地提交本府人員，本府人員尊重監造專業立場，予以同意，其結果
    與原設計圖相符，不影響碼頭本身結構安全」等語，有該函附卷可稽（詳上訴卷
    第二宗三○八頁）。另由監工日報表記錄，有關東西北碼頭鋼板椿拔除前後之
    時間、數量、位置及長度等記載，顯示確有第二次開挖。因鋼板椿往前移，施
    工範圍之現有地面高由+2.5降挖至+0，故鋼板椿拔除後作第二次開挖回填時，其
    地面高程已降2.5公尺深，挖土機只挖深3.5公尺至04尺，即達設計深度，此由證
    人陳炳棋、詹政祥於本院上訴審時供認，施工高程降至+0時，即可開挖至設計深
    度，而不影響安全等語（詳上訴卷第一宗二三八頁至二四○頁）更得以證明，並
    有各該施工照片附卷可稽（外放）。又承商係採抽水明挖方式施工，二次開挖部
    分之土質其地下水已抽乾，在土質無地下水狀況下，一般開挖三至四公尺，絕無
    困難，此乃鋼板椿拔除後作二次開挖回填時，無再打設鋼板椿之原因。從卷附
    施工照片亦顯示，因第二次開挖而導致施工現場附近之台南市○○路，及原有排
    水溝倒塌而重新修復，照片所示之拋石為高程+0以下部分，非僅在表面作不足深
    度之拋石。本件工程施工係由明挖至基礎深度開始作業，每次估驗均由台南市
    政府督導會同其他單位，赴現場實地核對及檢測，始給付承包商工程款，工期長
    達二年餘，每日開挖施工材料數量，均逐日記載送台南市政府審核，工程估驗合
    計十九次之多，均按合約規定請領估驗款，被告戊○○等人祇係現場監工，不可
    能長時間，一手遮天，作不實登載。另由台灣省土木技師公會鑑定報告確認，
    本件碼頭背填石「Ｚ」字形轉折處下三角形到地面下10.5公尺，尚有石塊，足見
    本件工程確有二次開挖及回填，且回填石料均符合設計要求數量，此尤足證明本
    工程並無偷工減料情事。
  (3)至台南市調查站所提出「會算紀錄」，係依甲○○將離職後，自行假設性計算結
    果，調查站會同台南市政府人員，在未經鑽探、開挖，即憑空檢視會算，其不正
    確，可想而知。尤以被告等五人全部收押，被告等均不在場，調查站所為會同檢
    視會算，更難為被告等信服，是此部分會算紀錄，為本院所不採。
  (4)本件原審委託台灣省土木技師公會鑑定結果，認為探勘鑽孔位置附圖一所示，在
    東碼頭Ｂ、西碼頭Ｂ８、Ｂ９、北碼頭Ｂ之Ｕ範圍，其設計深度均為九‧七
    公尺，而北碼頭Ｂ11.，其設計深度則為七‧五公尺及八‧七公尺，在該等深度位
    置均未有礫石，顯見有偷工減料云云（第一次鑽探）。惟查：
    據萬大土壤技術顧問有限公司於施工前，在七十八年五月之土壤鑑定，本件施
      工現場從地面至地面下卅九公尺處，均屬沉泥質細砂與中細砂，無何礫石、卵
      石存在，有該報告書在卷可稽（外放），而台灣省土木技師公會之鑑定人事先
      並未參酌上開土壤鑑定報告，業據證人即鑑定人盧瑞生、鄭瑞富於本院審理時
      到庭證實（詳上更(二)卷第一四八頁）。職是，台灣省土木技師公會鑑定報告中
      ，西碼頭Ｂ８、東碼頭Ｂ、北碼頭Ｂ位置，除細砂外，尚夾有卵礫石，可
      見承商己○○在本件工程施工現場，確有施工安放礫石，僅不均勻而已。
    本件工程碼頭設計為「重力式消波碼頭」，主要為利用方塊空心開口處消除波
      浪之能量，以減低船隻靠岸之反射波，亦即避免船隻靠岸引起反覆波浪，使船
      隻靠泊穩定。至後側背填石，除可減小土壤側壓力增快殘留水壓之洩除功能外
      ，並有吸收滲透波能量的效果，故背填石之設計需要一定空隙率，以為漲退潮
      時海水衝擊之緩衝，依中國土木水利工程學會編製「海岸工程」第五章記述，
      有關石塊以不規則之亂拋法拋放後之空隙率為百分之四十，有該記述影本附卷
      可稽（詳上訴卷第一宗一○八頁）。故在鑽探中其五公分直徑之鑽桿通過石塊
      間之空隙，而未鑽到石塊本體，極易誤為係砂層，如鑽到石塊邊亦可能誤為礫
      石，故該鑑定報告所謂砂層，或有可能係石塊間之空隙。
    又上開深度位置，依台灣省土木技師公會鑑定結果為細砂，但被告等認為不確
      實，乃委請大合鑽探技術顧問公司為第二次鑽探，結果則為卵石。於八十三年
      九月廿七日提出報告書，其內容殊異於第一次鑽探結果，原審乃於八十三年十
      一月間，再命被告支付費用，由大合鑽探技術顧問公司在上開第二次各鑽探位
      置旁邊五十公分處，會同被告及台灣省土木技師公會土木技師盧瑞生等為第三
      次鑽探，結果仍與第一次鑽探結果，大異其趣。蓋：回填礫石時，因礫石形狀
      各異，大小不一，彼此間勢必產生空隙，據證人即大合鑽探技術顧問公司負責
      人胡家禎於本院更審時結稱：鑽探結果所以有差異，乃鑽探位置相距五○公分
      ，有時鑽到卵石，有時鑽探到孔隙，以致有卵石及細砂之別等語（詳上更(一)卷
      一二七、一二八頁）。即台灣省自土木技師公會技師盧瑞生於本院上更(一)時詢
      以：「你們鑽探結果有砂，有無可能抽取到卵石間的空隙？」答：「如鑽到空
      隙有可能」等語（詳上更(一)卷七五頁背面），更可見鑽探結果為細砂，非必即
      屬偷工減料。又回填礫石深度達七‧五公尺至九‧七公尺，均由卡車，以不規
      則亂拋法填倒時，礫石由高處卸落，經衝擊追撞，地面必生高低不平，礫石疏
      密不均，此據證人胡家禎結稱：「以卡車載卵石，用拋的會造成衝擊，砂會往
      旁邊擠壓，會造成其它石頭空隙滿砂，因卵石孔隙本來就很大，砂就會往外噴
      ，愈高衝擊力愈大，噴得愈遠，雖是五十公分而已，但在地底下受到衝擊一定
      會有變化，地如整平沒有水就不會有此種情形」等語（詳上更(一)卷一二八頁）
      。即台灣省水利技師公會鑑定報告亦認為，此種情形係本工程施工時碼頭拋石
      ，以卡車傾卸方式，直接以亂拋法拋放所造成，有該鑑定報告書在卷可憑。因
      此，台灣省土木技師公會鑑定報告，尚不足作為本件工程有偷工減料之依據。
    依台灣省土木技師公會鑑定報告，本件東碼頭Ｂ原設計回填石深度為九‧七
      公尺，但該處礫石竟回填達一○‧五公尺，超出八十公分。另北碼頭Ｂ原設
      計回填礫石深度為七‧五公尺，但該處礫石回填十‧五公尺，超過三公尺之多
      ，有該鑑定報告可憑（詳  頁）。如本工程有偷工減料，則上開各處礫石為何
      會超填達三公尺之多？不近情理，顯而易見。又本件依施工設計圖所載，背填
      石後方為一般砂土，但經台灣省土木技師公會探勘結果，該處卻有回填之礫石
      ，據己○○供稱，此為竣工後將剩餘之礫石回填在該處，有以致之。既有多餘
      礫石，則不可能有偷工減少回填礫石之理。由上所述，台灣省土木技師公會鑑
      定報告，顯有瑕疵，難予採取。
  (5)台灣省土木技師公會之鑑定報告所以有瑕疵，原因在於土木技師未參考本件開工
    前於七十八年五月間，由萬大土壤技術顧問公司所做「開工前全部土地之鑽探報
    告」及「中國國家標準ＣＮＣ一二三八七土壤分類標準」，而誤將「礫卵石夾砂
    」認為原有地層所有，非人工開挖後回填料。茲本件上訴本院，被告力陳此一錯
    誤，聲請本院由對港灣工程熟識之台灣省水利技師公會再為鑑定，但因本院限於
    經費，乃請求由被告申請台灣省水利技師公會鑑定，經本院前審諭知同意在案（
    詳上訴卷第一宗二四三頁）。本件依台灣省水利技師公會對於本件港灣工程完工
    後之三次地質鑽探成果不一致，認為係塊石（卵石）層的鑽探不若細顆粒的土壤
    ，易於鑽掘取樣，客觀的判讀，必須配合專業技術並綜合工程施作內容及考量施
    工難易度，始不致造成偏差，乃認無再開挖必要，而依被告提供書面資料（即工
    程設計圖說、萬大土壤技術顧問公司於施工前地質鑽探報告書，完工後台灣省土
    木技師公會及大合鑽探技術顧問公司兩次地質鑽探試驗報告書、施工報表、工程
    合約書、估驗請款單、施工進行中之照片紀錄等），並前往現場踏勘，作成八十
    四年九月卅日鑑定報告書（詳上訴卷第二宗一○八頁）。關於基礎拋石及背填石
    使用數量是否足夠之判讀，認為：(一)對照監工日報表記載之數量與設計數量相同
    ，應係符合設計要求，且數量對照估驗請款數量亦相符；(二)經查核監工日報表記
    載之工程進度及施工材料數量，分析本案碼頭工程施工步驟大致如后：基礎開
    挖舖設襯墊及基礎拋石混凝土方塊吊放及排列背填石料及濾布舖設鋼板
    樁拔除後背填石及濾布舖設回填土方碼頭前緣之基礎開挖及舖設襯墊、基礎
    拋石舖築碼頭面、工程完成，符合一般港灣工程重力式碼頭之施工順序，基施
    作之時間及數量，與本會統計之明細表數量相符，故基礎拋石及背填石使用數量
    足夠，應無疑義。關於二次背填石拋放數量是否足夠之判讀，則認為鋼板樁拔除
    後之背填石二次施作，由施工照片可清楚看出拋放情況，經比對施工照片拍攝日
    期與監工日報表記載之日期及數量，由統計表可明顯分別出鋼板樁拔除前後，背
    填石料拋放之時間、數量與設計，應無不符，惟設計圖示拋放成Ｚ字型，而施工
    照片看出本案拋成三角形，此乃施工瑕疵，但不影響碼頭結構安全。由台灣省水
    利技師公會鑑定分析以觀，本件工程之「基礎拋石及背填石」使用數量，顯已足
    夠，要無公訴人所指附表一所示施工材料之偷工減料情事。
  (6)關於施工前後鑽探資料，台灣省水利技師公會鑑定結果，依附圖二所示對照表(一)
    至表(六)判讀，認為：Ａ一般碼頭工程採用之拋石重量，每塊從10Kg至200Kg,其粒
    徑約20cm至60cm，彼此塊石間空隙最大時可達數十公分，本案基礎拋石及背填石
    使用塊石或卵石，取樣送國立成功大學土木岩石力學試驗室檢驗，檢出石料材質
    合格，完工後鑽探成果表中記載之礫石，依ASTM（美國材料試驗學會）粒徑區分
    ，由於粒徑已超過礫石上限，應定義為卵石或大卵石，此與設計要求相符。故本
    案石料材質合乎設計要求。Ｂ查本工程施工前，萬大土壤公司之地質鑽探報告書
    中，粒徑分析顯示，本段碼頭區域之土壤從地面至地面下卅九公尺處，均為沉泥
    質細砂或含少量中細砂，其粒徑都小於0.119cm，故完工後鑽探報告記載之礫石
    或礫石夾砂地層，均應是人工加拋之回填石料所形成，且礫石夾砂中之「砂」，
    依研判，很可能是卵塊石間之孔隙，根本不存在，因砂如夾雜於卵石層間，極易
    受潮汐影響而流失，導致碼頭面下陷，但本件迄今近三年，現場踏勘時並未發現
    碼頭面有下陷破壞現象：
    從附圖二所示對照表(一)研判（即西碼頭WWOK＋100，距碼頭前緣線Ｘ＝6.5公尺
      ）開挖深度夠，到地表下8.25公尺處石料拋放作業確實，但以下部分則為砂夾
      礫石及沉泥質細砂夾卵礫石互層，其原因應是地下水無法抽乾挖掘深度時，導
      致泥水卵石（塊石）混雜，惟實拋石深度至地表下10.5公尺比原設計拋石深度
      應為地表下9.64公尺超拋0.86公尺。
    從附圖二所示對照表(二)研判 (即西碼頭WWOK＋50，距碼頭前緣線Ｘ＝6.5公尺)
      實際拋石到地表下八點三五公尺，比原設計深度拋石應至地表下9.64公尺不足
      1.29公尺。
    從附圖二所示對照表(三)研判（即北碼頭NWOK＋150,Ｘ＝6.5公尺-設計竣工圖上
      應為NWOK＋030）實際拋石到地表下8.8公尺，比原設計拋石深度應為地表下
      9.64公尺不足0.84公尺。
    從附圖二所示對照表(四)研判（即東碼頭EWOK＋900，Ｘ＝6.5公尺）實際拋石為
      地表下十點五公尺，而原設計拋石應至地表下九點六四公尺超拋○點八六公尺
      應無偷工減料之嫌，但施工作業稍有瑕疵。
    從附圖二所示對照表(五)研判(即北碼頭NWOK＋150Ｘ＝11.5公尺，設計竣工圖上
      應為NWOK＋030,Ｘ＝11.5公尺)實際拋石至地表下10.5 公尺，而原設計拋石應
      至地表下7.6公尺超拋2.9公尺，拋石比設計數量多，惟施工有瑕疵。
    從附圖二所示對照表(六)研判（即北碼頭NWOK＋150，Ｘ＝9.0公尺，設計竣工圖
      上應為NWOK＋030，Ｘ=9.0公尺）實際拋石至地表下9.8公尺，而原設計拋石應
      至地表下9公尺超拋0.8公尺，拋石比設計數量多，惟施工有瑕疵。
    附圖二所示對照表(四)、(五)、(六)，均為NWOK＋150（即設計竣工圖NWOK＋030）屬同
    一位置，依上述判讀結果，顯示離碼頭較遠處（Ｘ＝9.5M,Ｘ＝11.5M）之拋石有
    超拋情形，而部分靠近碼頭處（Ｘ＝6.5M）則有拋石不足情形，此一現象經研判
    可能係由於本工程施工時，碼頭拋石以卡車傾卸方式直接拋放造成，當卡車所載
    石料由高處直接以亂拋法傾卸而下時，其衝擊上部開挖坡面極易造成擠壓而使坡
    面下陷，至於下部坡面則受擠壓會於坡趾附近隆起，由於Ｘ＝9.5M及Ｘ＝11.5M
    恰處於上部坡面，而Ｘ＝6.5M則處於下部坡面，故可能形成上述離碼頭較遠處拋
    石較多，靠近碼頭處拋石較少現象。惟其拋石總量並不改變，故應非偷工減料。
    【鑑定結果認為】：
    (甲)碼頭工程完工後所施作鑽探報告記載之砂夾礫石或礫石夾砂地層，經研判讀結
      果，研判應係施工後所回填而非原有地層狀況。
    (乙)本工程拋石料（基礎拋石及背填石）施工時經取樣送國立成功大學土木系岩石
      力學試驗室檢驗，檢出石料材質為矽質砂岩，為施工說明書中規範所許可，拋
      放石料數量從監工日報表逐日整理出，對照估驗請款數量及工程結算量都相符
      ，據此書面資料，認定本案之基礎拋石及背填石，其材質及拋放數量應是合乎
      設計要求。
    (丙)本案背填石料粒徑大，塊石間彼此空隙也大，由少數鑽孔資料且未取樣送驗，
      就據以描繪出施工斷面，恐稍嫌不足。經綜合附圖二所示對照表(一)至表(六)之研
      判結果，本工程拋放石料之數量，各斷面不同，或有多拋，或有不足，此為水
      下挖方無法均勻及受限施工環境之影響，惟其數量應相符無疑等語。
    以上鑑定結果，有台灣省水利技師公會鑑定報告書可憑。查土木工程與港灣工程
    屬性不同，專精程度亦異，台灣省水利技師公會所述基於專業技師分工愈來愈精
    細，水利技師較之土木技師，有更多機會從事港灣工程之設及施工，深切了解港
    灣工程之施工特性，其專業見解，應可採信。本件係港灣碼頭工程，水利技師較
    土木技師專精，核非無據。
  (7)又本院上更(一)審時傳訊台灣省土木技師公會為本件安平遠洋漁港為鑑定報告之鑑
    定人盧瑞生、鄭瑞富（該二人均係土木技師）及台灣省水利技師公會為本件鑑定
    報告之鑑定人林碩章、張瑞義（該二人係水利技師），當庭交互訊問，鑑定人盧
    瑞生、鄭瑞富表示，本件係其生平第一次鑑定漁港工程，可說毫無經驗可言。尤
    其鑽探前，並未參考及見到施工前地質鑽探資料，其鑑定結果當然不正確。反觀
    鑑定人林碩章、張瑞義兩位水利技師研究者為水利工程，林碩章係水利技師公會
    鑑定主任委員，承做甚多港灣工程鑑定，如金門料羅灣港、烏石漁港南防波堤、
    國立海洋大學濱海運動場外圍海堤破損原因等鑑定（詳上更(一)卷九五至九九頁）
    ，已有十八年經驗，至張瑞義唸水利工程，畢業後至今亦有廿年經歷，以土木技
    師之第一次鑑定經驗，與已有十八、廿年經歷之水利技師鑑定相較，孰有權威，
    不言可喻。矧水利技師所憑藉者為：「第三次鑽探時有會同各單位，所以認為第
    三次的鑽探為可採，因此我們就核對設計圖及施工以前的鑽探資料，所以認定第
    三次的鑽探工作是正確的」等語，尤以第三次鑽探時，土木技師盧瑞生始終在場
    ，對照鑽探資料符合始簽名，自可資為判決之客觀基礎。依此台灣省水利技師公
    會鑑定過程前言所載：「茲基於專業技師分工愈來愈精細，水利技師比土木技師
    有更多機會從事港灣工程之設計及施工，深切瞭解港灣工程之施工特性，‧‧‧
    客觀的判讀必須配合專業技術並綜合工程施作內容及考量施工難易度，方不致造
    成偏差」，誠屬的論。再就本件安平遠洋漁港工程施工方法觀之，因囿於現實環
    境而不得不改變，造成須分兩次開挖，所造成疑惑，水利技師已指出：「鋼鈑樁
    拔除後之背填石料二次施作，由施作照片可清楚看出其拋放情況，‧‧‧由統計
    表可明顯分別出鋼板樁拔除前後，背填石料拋放之時間、數量與設計，應無不符
    ，惟設計圖示拋成Ｚ型，而施工照片看出本案拋成三角形，此乃施工瑕疵，但不
    影響碼頭結構之安全」。另更進一步指出：「查本件工程施工前萬大土壤公司之
    地質鑽探報告書中，粒徑分析顯示本段碼頭區域之土壤，均為沈泥質細砂或含小
    量中細砂，其粒徑都小於○‧一一九公分，故完工後鑽探報告記載之礫石或礫石
    夾砂地層，均應是人工加拋之回填石料所形成，‧‧‧因砂如夾雜於卵石層間，
    極易受潮汐影響而流失，導致碼頭面下陷，但本案迄今近三年，現場踏勘時，並
    未發現碼頭面有下陷破壞現象」等語。而本院上更(一)審時於八十六年二月十七日
    勘驗現場，亦未發現碼頭表面有塌陷及龜裂現象記明筆錄（詳上更(一)卷一○五頁
    背面）。本院於此次上更(三)審亦再度前往現場勘驗現場，仍未發現碼頭表面有塌
    陷及龜裂現象，有本院勘驗筆錄及現場照片十四紙在卷可稽（詳上更(三)卷第一九
    四至一九九頁）。系爭工程早已驗收，承包商並於八十二年二月八日向台南市政
    府領得尾款，有台南市政府八十三年四月十六日八三南建漁字第六七二七六號函
    可證（詳上訴書所載），而工程於八十一年十一月六日完工，保固期間三年（依
    合約第十九條規定），施工單位責任早已於八十四年十一月五日屆滿，完工迄今
    已超過八年半，仍維持完整無瑕；再參酌證人鄭瑞富於本院上更(二)審理時證稱：
    「若要以書面資料鑑定，其功力要好，而且（施工過程）要嚴格管制」（詳上更
    (二)卷一四八頁反面第八、九行），而台灣省水利技師公會之鑑定人林碩章、張瑞
    義兩位水利技師研學者為水利工程，林碩章係水利技師公會鑑定主任委員，做過
    很多港灣工程之鑑定已有十八年的經驗，張瑞義唸水利工程畢業後至今也有廿年
    經歷，有如前述，則渠等二人專門學識、經驗等自屬具有相當資格無疑。另本件
    工程施工過程，係由明挖至基礎深度開始作業，每次估驗均由台南市政府督導會
    同其他單位赴現場實地核對及檢測，始給付承包商工程款，工期長達二年餘，每
    日開挖施工材料數量，均逐日記載送台南市政府審核，且工程估驗合計十九次之
    多，均按合約規定請領估驗款，有各該估驗請款單、施工進行中照片紀錄等附卷
    可稽，因此足見本件施工過程及每次請領估驗款時，均經檢測現場施工進度是否
    相符，故上開被告提供書面資料（即工程設計圖說、萬大土壤技術顧問公司於施
    工前地質鑽探報告書，完工後台灣省土木技師公會及大合鑽探技術顧問公司兩次
    地質鑽探試驗報告書、施工報表、工程合約書、估驗請款單、施工進行中之照片
    紀錄等資料），供台灣省水利技師公會之鑑定人林碩章、張瑞義兩位水利技師憑
    以鑑定，應屬符合證人鄭瑞富上述所謂，鑑定人有好專業經驗及施工過程要有嚴
    格管制條件，因而台灣省水利技師公會，依據上開書面資料及現場踏勘結果所為
    鑑定報告書，認為無偷工減料情事，應屬可採。
  (三)證人丙○○於偵查中證稱：伊係台南市政府漁業課技士，曾擔任該工程督導，除
    放假、請假外均有去現場，包商確有第二次開挖，亦有放濾布及背填石，鋼板樁
    拔除前，他們有上下重疊放濾布，惟挖多深，放多少伊不太清楚等語（詳九○五
    一號偵查卷第一卷宗一六三頁正、背面），嗣於八十四年十月六日本院上訴審訊
    問時亦稱確有做第二次開挖等語（詳上訴卷第二宗九九頁至一○○頁），並有施
    工照片可按，且由施工照片顯示因二次開挖導致東碼頭城平路及原有排水溝崩坍
    等情，及參酌台灣省水利技師公會前述鑑定報告，足認被告等所辯，確有第二次
    開挖，堪以採信。
  (四)按監工日報表須每日製作，每月彙訂成冊送一份至台南市政府，而台南市政府派
    至現場督導丙○○，亦須至現場監工，倘被告製作不符實際施工、狀況或數量，
    衡情丙○○應會發現，且監工日報表僅記載每日施工數量，由其數量顯示每日施
    工情形，而有關二次開挖情形，則由有關卷附監工日報表數量為憑，本件工程確
    有第二次開挖，並無偷工減料情事，亦經台灣省水利技師公會鑑定在案，已如前
    述，並有第二次開挖時之施工照片可證。以此而言，要難以監工日報表未特別記
    明係第二次開挖，遽認被告所載監工日報表為不實。又鋼板樁往前移，係屬施工
    技術範疇，並非工程重大變更事項，已如前述。公訴意旨及原審判決誤以鋼板樁
    往前移，係屬工程重大變更事項，而認未依合約施工，其監工日報表必係虛偽云
    云，容有誤會。
  (五)按圖利罪，必有為自己或第三人圖取不法利益之犯意，始克當之。又有無此項犯
    意，須依證據認定之，如僅因一時疏忽未及發現，因而致他人獲取利益者，亦僅
    屬行政責任範圍，不得僅以公務員所為失當行為之結果，使人獲得不法利益，據
    以推定該公務員自始即有圖利他人犯意（參見最高法院六十六年台上字第二六五
    四號、七十年台上字第五○一號、七十年台上字第三七一三號判決）。本件安平
    遠洋漁港工程臨時擋土牆之鋼鈑樁向前移置打設，乃經漁業技術顧問社評估後，
    會同台南市政府決議者，並非乙○○、戊○○、庚○○、甲○○、丁○○等人圖
    利承包商己○○，已如前述。此外復查無其他積極證據足以認定彼等有圖利犯行
    ，而本件工程復無偷工減料情事，復有台灣省水利技師公會鑑定報告書可憑。揆
    諸上開說明，乙○○等五人要無圖利及偽造文書犯行可言。
  (六)又公訴意旨以，乙○○常將遠洋漁港工程未依設計圖施工情形，傳真予丁○○知
    悉，而丁○○竟未將此情形向漁技社經理詹政祥及設計組長陳炳祺報告，顯然故
    意隱匿云云。惟查陳炳祺係設計組長，僅負責工程設計，業據證人陳炳祺於本院
    前審證述在卷，而證人即漁技社經理詹政祥於本院上訴審訊問時證稱：我們公司
    有分層負責，如未涉及數量變更，工務所就有權利決定，只要丁○○看了就可以
    ，不必要到我那裡」等語（詳上訴卷第一宗二四三頁）。公訴人所指情形，顯非
    涉及數量變更，則被告丁○○未向上報告，要難認係故意隱匿。
五、綜上所述，被告等所辯各詞，均堪採信。本件尚無證據證明被告等有公訴人所指
    賄賂罪及貪污圖利、偽造文書犯行。原審疏未詳察，遽對被告等予以論罪科刑，
    顯有未洽。公訴人上訴意旨，認原判決判定之圖利金額錯誤，且未諭知併科罰金
    ，雖不足採，然被告等上訴意旨，否認犯罪，且指摘原判決不當，為有理由，自
    應由本院將原判決撤銷改判，諭知被告等無罪，以期適法。
據上論斷，應依刑事訴訟法第三百六十九條第一項前段、第三百六十四條、第三百零
一條第一項，判決如主文。
本案經檢察官羅清溪到庭執行職務。
中    華    民    國      九十      年      五      月      三          日
                                  臺灣高等法院臺南分院刑事第五庭
                                      審判長法官  茆    臺    雲
                                            法官  李    文    福
                                            法官  董    武    全
右正本證明與原本無異。
如不服本判決，應於判決送達後十日內向本院提出上訴狀，其未敘述理由者並應於提
出上訴狀後十日內向本院補提理由書（應附繕本)。
                                      法院書記官  黃    全    忠
中    華    民    國      九十      年      六      月      二十        日
附表一
┌───┬───────┬────────┐
│編 號 │  施工材料    │   偷減數量     │
├───┼───────┼────────┤
│ 一、 │  基礎拋石    │   550立方公尺  │
├───┼───────┼────────┤
│ 二、 │  背填石      │13,530立方公尺  │
├───┼───────┼────────┤
│      │  水中挖方    │                │
│ 三、 │  、回填方    │28,860立方公尺  │
├───┼───────┼────────┤
│      │  陸上挖方    │                │
│ 四、 │  、運棄      │16,450立方公尺  │
├───┼───────┼────────┤
│      │  水中挖方    │                │
│ 五、 │  、運棄      │14,090立方公尺  │
└───┴───────┴────────┘
┌───┬───────┬────────┐
│ 六、 │  襯墊舖設    │ 6,765立方公尺  │
├───┼───────┼────────┤
│ 七、 │  濾布舖設    │ 8,560立方公尺  │
└───┴───────┴────────┘
附表二：總額新台幣1千220萬元（票根：詳北檢八二年聲字八八七號搜索卷4-5頁）
┌──┬───────────┬───┬────┬────┬──────┐
│編號│付   款   人          │發票日│面   額 │支票號碼│用以償還對象│
├──┼───────────┼───┼────┼────┼──────┤
│(1)  │台灣省合作金庫南興支庫│9.20.│400萬元 │0000000 │附表三編號１│
├──┼───────────┼───┼────┼────┼──────┤
│(2)  │台灣省合作金庫南興支庫│1.6.│200萬元 │0000000 │附表三編號３│
├──┼───────────┼───┼────┼────┼──────┤
│(3)  │台灣省合作金庫南興支庫│2.│220萬元 │0000000 │附表四編號一│
├──┼───────────┼───┼────┼────┼──────┤
│(4)  │台灣省合作金庫南興支庫│3.│100萬元 │0000000 │附表三編號２│
├──┼───────────┼───┼────┼────┼──────┤
│(5)  │台灣省合作金庫南興支庫│4.│200萬元 │0000000 │附表三編號４│
└──┴───────────┴───┴────┴────┴──────┘
附表三：各筆借款
┌──┬────┬──────┬───┬───┬────┬──┬────┐
│編號│匯款日期│匯 款 金 額 │匯款人│受款人│受款帳戶│匯款│用    途│
├──┼────┼──────┼───┼───┼────┼──┼────┤
│１  │79.01.08│394萬7000元 │吳明惠│義明  │南興支庫│電匯│還借款  │
│    │        │            │      │公司  │4664帳戶│    │400萬-息│
│    │        │            │      │      │        │    │扣5萬3千│
├──┼────┼──────┼───┼───┼────┼──┼────┤
│２  │79.04.30│ 96萬元     │吳明惠│己○○│南興支庫│電匯│還借款  │
│    │        │            │      │      │1996-6號│    │100萬-息│
│    │        │            │      │      │        │    │扣4萬   │
├──┼────┼──────┼───┼───┼────┼──┼────┤
│３  │80.09.21│197萬元     │吳明惠│己○○│南興支庫│電匯│還借款  │
│    │        │            │      │      │        │    │200萬-息│
│    │        │            │      │      │        │    │扣3萬   │
└──┴────┴──────┴───┴───┴────┴──┴────┘
┌──┬────┬──────┬───┬───┬────┬──┬────┐
│４  │81.01.10│194萬6700元 │吳明惠│己○○│南興支庫│電匯│還借款  │
│    │        │            │      │      │        │    │200萬-息│
│    │        │            │      │      │        │    │扣5萬3300
└──┴────┴──────┴───┴───┴────┴──┴────┘
附表四
┌──┬────┬──────┬────┬────┬────┬─────┐
│編號│付款人  │  發票人    │發票日  │面   額 │支票號碼│受  款  人│
├──┼────┼──────┼────┼────┼────┼─────┤
│一、│第一銀行│  泓安公司  │81.03.05│220萬元 │0000000 │萬天營造  │
│    │古亭分行│            │        │        │        │公司      │
└──┴────┴──────┴────┴────┴────┴─────┘


司法院資訊處製作；財團法人民間司法改革基金會備份。
